【裁判字號】    95,苗簡,173
【裁判日期】    951222
【裁判案由】    侵權行為損害賠償
【裁判全文】
臺灣苗栗地方法院民事簡易判決         95年度苗簡字第173號
原      告    丙○○
兼      上
訴訟代理人    甲○○
被      告    乙○○
訴訟代理人    何國榮律師
上列當事人間請求侵權行為損害賠償事件，本院於民國95年12月
8日言詞辯論終結，判決如下︰
    主  文
被告應給付原告新臺幣陸萬壹仟捌佰零參元。
原告其餘之訴駁回。
訴訟費用由被告負擔十分之一；餘由原告負擔。
本判決原告勝訴部分得假執行；但被告如以新臺幣陸萬壹仟捌佰
零參元為原告預供擔保，得免為假執行。
    事實及理由
壹、程序方面：
一、原告甲○○原以被告無權佔用伊所有系爭房屋（詳后述）為
    由，請求被告賠償相當於租金之損害，嗣於民國95年8 月14
    日以被告同時無權佔用丙○○所有系爭房屋之基地為由，追
    加丙○○為原告，併請求被告應賠償上開損害。被告雖不同
    意上開追加，惟查：核其追加請求之基礎事實同一，且不甚
    礙被告之防禦及訴訟之終結，依民事訴訟法第255 條第1 項
    第2 、7 款規定，應予准許。
二、原告原訴之聲明係請求：被告應自94年11月23日起至遷讓系
    爭房屋之日止，按月給付原告新臺幣（下同）55,745元。其
    後因原告甲○○已依據本院94年度訴字第416 號遷讓房屋事
    件第一審判決，聲請本院95年度執字第3891號實施假執行，
    並於95年7 月31日執行完畢，將被告及方楊麗卿自系爭房屋
    遷出，並點交予原告甲○○，為此原告遂變更訴之聲明為：
    被告應自94年11月23日起至95年7 月31日止，按月給付原告
    55,745元（見卷第2 宗第50頁）。核其變更係減縮應受判決
    事項之聲明，依民事訴訟法第255 條第1 項第3 款規定，並
    無不合，應予准許。
貳、實體方面：
一、原告主張：
  (一)原告於94年11月22日向前手即另一被告丙○○購買苗栗縣頭
    份鎮○○段○○段433 建號即門牌號碼苗栗縣頭份鎮○○里
    ○ 鄰○○路117 號房屋（下稱系爭房屋），並於95年1 月 4
    日辦妥所有權移轉登記完畢。詎被告竟無權佔用系爭房屋1/
    2 之範圍（按即本院94年度訴字第416 號民事判決附圖所示
    B 部分），為此爰依民法第179 條不當得利及第184 條侵權
    行為之規定，請求被告給付自94年11月23日起至95年7 月31
    日止，相當於租金之不當得利。又因系爭房屋位於苗栗縣頭
    份鎮市區○○地段，且為營業之用，故參照最高法院94年度
    第2 次民事庭會議決議，以系爭房屋現值及基地公告現值之
    10% 作為計算損害之標準，亦即原告每月之損害為55,745元
    【計算式：土地部分64,800元x195平方公尺=12,636,000元
    ，建物部分742,900 元。二者合計13,378,900元。13,378,9
    00元x10%/12月/2=55,745】。
  (二)被告佔用系爭房屋之情，業經本院94年度訴字第416 號判命
    被告應將系爭房屋騰空遷讓返還原告在案；又被告除於上開
    遷讓房屋事件94年12月27日言詞辯論期日，自認系爭房屋即
    自強路117 號房屋由被告使用外，另對於上開事件95年1 月
    9 日之勘驗現場筆錄記載系爭房屋目前為被告使用一節，亦
    未爭執；再者，被告於95年4 月21日答辯理由狀亦坦承：「
    無暇再代管家母（即方楊麗卿）經營之飲食店，全賴朋友熱
    心幫忙維持，而親友見此不平，亦時相探望，偶亦借住其間
    」；另觀諸夜都新旅社合夥經營契約書記載，方楊麗卿與乙○○及丙○○合夥經營夜都新旅社等語，亦足資證明被告有
    佔用系爭房屋之事實。此外參諸臺灣電力公司業務處於95年
    6 月23日函覆原告之電子郵件謂：「‧‧亦立即再聯絡現場
    用電人乙○○君，據其表示確認地上權官司雖已終結，但房
    屋遷讓官司尚在上訴中，目前糾紛尚未解決，仍不同意拆表
    」，足見臺電公司亦稱被告為現場用電人；又被告佔用系爭
    房屋經營「口福客家菜小吃店」，並有被告所設之廣告招牌
    照片及名片可稽，益徵被告確有佔用系爭房屋之事實。參以
    系爭房屋每期尚須繳納4,000 元左右之電費，95年6 月份之
    電費（用電期間95年4 月3 日起至95年6 月1 日止）更達6,
    61 1元，有電費查詢表可考，亦見被告確有佔用系爭房屋營
    業之事實。被告辯稱其未佔用系爭房屋云云，顯不可採。
  (三)並聲明：被告應自94年11月23日起至95年7 月31日止，按月
    給付原告55,745元。
二、被告則以下列各詞置辯：
  (一)被告之父方乾德任職臺灣鐵路管理局43年，省吃儉用，小有
    積蓄；52年間因原告之父丙○○（即方乾德之弟）經營夜都
    旅社不善，欲將系爭房屋及基地以320,000 元出脫，方乾德
    不忍其弟財產變賣他人，乃以160,000 元之價格買下上開房
    地1/2 權利，以供丙○○週轉，然因丙○○須繳納12,000元
    之土地增值稅，負擔沉重，遂暫緩辦理土地過戶，而僅由方
    乾德之妻方楊麗卿登記取得權利範圍均1/2 之地上權及系爭
    房屋所有權。嗣後方乾德雖曾要求丙○○辦理土地移轉登記
    為共有，惟均遭丙○○藉詞拖延，致迄未辦理。原告甲○○
    更趁方乾德晚年如植物人之際，興訟奪取上開方楊麗卿之地
    上權。
  (二)原告前已於本院94年度訴字第416 號事件中，訴請被告之母
    方楊麗卿遷讓系爭房屋，而被告於該事件中僅係母親方楊麗
    卿之訴訟代理人，茲原告竟將身為訴訟代理人之被告，列為
    本件被告，請求損害賠償，自屬無據。
  (三)被告並未佔用系爭房屋，原告迄未舉證證明被告有佔用系爭
    房屋之事實，是其請求被告賠償相當於租金之損害，自無理
    由。又原告所提出之電費查詢表，其上所載之用電地址為21
    號1 至3樓 ，除該門牌號碼無法認定係系爭房屋外，原告復
    無法證明係因被告之佔用致生該電費，是上開電費查詢表並
    不足以證明被告有佔用系爭房屋之事實。再者，因原告一再
    向臺灣電力公司指稱係被告乙○○使用系爭房屋，並要求臺
    電公司拆除系爭房屋電表，臺電公司始依原告莫名之指述函
    覆原告謂：聯絡現場用電人乙○○等語，實則原告與臺電公
    司之電子郵件乃渠等私人間之文件，並無任何證據能力可言
    ，故上開郵件內容，實不足憑採。又夜都新旅社合夥契約書
    之簽訂時間在63年2 月1 日，當時被告固有參與經營事業，
    惟至89年間已因丙○○對原告之母方楊麗卿提起確認地上權
    不存在之訴，而合夥關係終止結束，是被告早已非合夥人，
    更有何佔用系爭房屋之事實。
  (四)被告雖於本院94年度訴字第416 號事件審理中，未爭執其非
    系爭房屋之占有人，然查此係因被告未深諳法律，於該事件
    中僅一再表達其母方楊麗卿就系爭房屋所坐落之基地有 1/2
    之地上權存在，足見被告就其有無佔用系爭房屋一節並未為
    真正之抗辯。
  (五)退步言，原告係在95年1 月4 日始登記為系爭房屋之所有權
    人，是原告僅得請求自95年1 月5 日起相當於租金之不當得
    利，原告請求自94年11月23日起之不當得利，顯屬無據。又
    土地法第97條關於房屋及基地計收租金之規定，未嘗不可據
    為計算賠償之標準，最高法院49年台上字第1230號判例意旨
    參照，是本件自應以土地法第97條之規定，作為計算賠償之
    標準，亦即以不超過土地及其建築物申報總價年息10% 為限
    ，以系爭房屋95年度房屋課稅現值742,900 元計算，及被告
    僅佔用系爭房屋如附圖所示B 部分面積88平方公尺，加上原
    告不斷興訟，致系爭房屋無法善加利用，故應以系爭房屋課
    稅現值年息5%計算，始為相當，基此，原告每月所受相當於
    租金之損害僅為1,397 元（742,900x88/195x5%/12=1,397）
    。
  (六)並聲明：(1)原告之訴駁回。(2)如受不利之判決，願供擔保請
    准免為假執行。
三、查原告甲○○前於84年3 月10日因贈與，自其母方鍾金蓮處
    取得系爭房屋所有權權利範圍1/2 ；嗣原告丙○○依臺灣高
    等法院臺中分院（下稱臺中高分院）92年度重上第118 號民
    事確定判決取得另1/ 2權利範圍，並於94年11月22日以買賣
    為原因，將上開經判決取得之1/2 權利範圍移轉登記予甲○○，於95年1 月4 日登記完畢，故目前系爭房屋為原告甲○○單獨所有；及原告丙○○為系爭房屋坐落之基地即苗栗縣
    頭份鎮○○段○○段607 地號土地所有權人；本院94年度訴
    字第460 號民事判決業已判令被告及其母方楊麗卿應自系爭
    房屋遷出確定；原告依據上開遷讓房屋事件第一審判決，聲
    請本院95年度執字第3891號實施假執行，並經於95年7 月31
    日將系爭房屋點交予原告甲○○等事實，為兩造所不爭（見
    卷第2 宗第12頁），並有原告提出之土地、建物登記謄本，
    及被告提出之系爭房屋異動索引在卷可憑（見卷第1 宗第 7
    、8 、86、112 、11 3頁、第2 宗第25、29頁），復經本院
    依職權調取上開相關卷宗核閱屬實，自堪信為真實。是原告
    甲○○為系爭房屋之所有權人，原告丙○○為系爭房屋之基
    地所有權人，均堪認定。
四、惟原告主張被告無權佔用系爭房屋1/2 即如本院94年度訴字
    第460 號民事判決附圖所示B 部分一節，則為被告所否認，
    並以伊並未佔用系爭房屋，且原告對於相當於租金之不當得
    利計算方式亦屬有誤等語置辯。是本件應審究者，厥為被告
    有無佔用系爭房屋？若有，則原告得請求被告給付相當於租
    金之不當得利應為若干？經查：
  (一)參以本院94年度訴字第416 號甲○○訴請方楊麗卿及乙○○
    遷讓房屋事件94年12月27日言詞辯論時，原告陳稱：「 117
    號1 到4 樓及119 號，是由原告使用，121 、123 、125 號
    是由被告使用」，被告乙○○則同意原告上開所述（見該案
    卷第57頁）；及上開事件承審法官95年1 月9 日勘驗現場所
    製作之勘驗筆錄記載：「原告目前使用部分為門牌號碼 117
    號、119 號部分，被告使用部分為121 、123 、125 號部分
    」（見該案卷第79頁），被告乙○○就此亦無爭執（按 121
    、123 、125 號部分即本院94年度訴字第460 號民事判決附
    圖所示B 部分，樓層1 至4 樓，佔用土地面積88平方公尺）
    ；另徵諸系爭房屋曾經營「口福客家菜小吃店」，有原告提
    出之照片可稽（見本院卷第2 宗第6 頁），此與原告所提出
    「口福客家菜小吃店『乙○○』」之名片（見同上頁）參互
    以觀，益徵被告應有佔用系爭房屋如附圖所示B 部分之事實
    。被告空言否認佔用云云，自非可採。
  (二)被告佔用系爭房屋如附圖所示B 部分之情，已如前述，則被
    告既未能舉證證明其佔用該部分有何法律上之正當權源，自
    屬無權占有。次按，無法律上之原因而受利益，致他人受損
    害者，應返還其利益，民法第179 條前段亦有明文。而無權
    占有他人土地，可能獲得相當於租金之利益，此為社會通常
    之觀念，最高法院61年度台上字第1695號判例亦可參照。本
    件被告無權佔用原告甲○○所有系爭房屋如附圖所示B 部分
    ，及原告丙○○所有上開房屋之基地而受有利益，致原告受
    有損害，是原告主張被告應返還無權佔用原告所有上開房地
    所受相當於租金之不當得利，於法自屬有據。
  (三)茲應審究者，係原告得請求被告給付相當於租金之不當得利
    應為若干？
    (1)按「城市地方房屋之租金，以不超過土地及其建築物申報
      總價年息百分之十為限」，土地法第97條第1 項定有明文
      。土地法第97條第1 項規定之租金，應係指同時承租基地
      及其建築物兩者而言，如僅承租基地或建築物時，自應分
      別按其申報價額計算租金。本件衡諸系爭房屋位處苗栗縣
      頭份鎮市區○○○○○路，其旁有醫院、商店，業據本院
      94年度訴字第416 號遷讓房屋事件履勘現場屬實，堪認其
      屬城市地方之房屋。又因系爭房屋與其基地無法分離，是
      被告無權佔用系爭房屋之同時，亦無權佔用該房屋之基地
      ，亦可認定，依前揭說明，應有土地法第97條第1 項規定
      之適用。本院審酌系爭房屋係在51年間興建，此有稅籍證
      明書在卷可憑（見本院卷第1 宗第9 頁），屋齡已40多年
      ，及系爭房屋為4 層樓建物，5 樓為增建鐵皮屋，面臨苗
      栗縣頭份鎮○○路，屬都市○街道，對外交通便利，經濟
      活動熱絡，及被告占用該房屋之利益較高等一切情狀，認
      以土地及其建築物申報總價年息6%計算其損害金，尚稱允
      當。
    (2)又土地法第97條第1 項所定以不超過土地及其建築物申報
      總價10% 為限，該條所謂土地價額，依土地法施行法第25
      條規定，係指法定地價而言，而法定地價，依土地法第14
      8 條規定，係指土地所有權人依土地法所申報之地價。查
      系爭房屋之基地93年之申報地價為12,000元，有土地登記
      謄本在卷可稽（見本院卷第1 宗第7 頁）；又系爭房屋95
      年度房屋課稅現值為742,900 元，為兩造所不爭（見本院
      卷第2 宗第51頁），兩造並均同意依此為計算之標準；另
      系爭房屋如附圖所示B 部分佔用土地之面積為88平方公尺
      。是按上開標準計算，被告應給付原告相當於租金之不當
      得利為每年107,934元【（12,000元x88平方公尺+742,900
      元）x6%=107,934】。
    (3)再者，被告之母方楊麗卿原擁有系爭房屋應有部分1/2 ，
      並與另一共有人即原告甲○○簽訂共有建物分管契約書，
      約定方楊麗卿使用系爭房屋如附圖所示B 部分（見本院卷
      第2 宗第26頁）；惟於丙○○依據臺中高分院92年度重上
      字第118 號民事確定判決取得上開方楊麗卿之應有部分1/
      2 ，並於94年11月22日辦理移轉登記時，方楊麗卿已自此
      喪失系爭房屋之所有權。然因原告甲○○係遲至95年1 月
      4 日始因買賣自丙○○處取得上開原屬方楊麗卿所有之系
      爭房屋應有部分1/2 ，是原告甲○○應自95年1 月4 日起
      始受有系爭房屋如附圖所示B 部分遭無權佔用之損害。此
      外被告及其母方楊麗卿業於95年7 月31日將系爭房屋如附
      圖所示B 部分點交予原告甲○○，業如前述，是原告請求
      被告給付自95年1 月4 日起至95年7 月31日止共209 日，
      相當於租金之不當得利，即61,803元（107,934x209/365=
      61,803，元以下四捨五入），洵屬正當，應予准許，其逾
      此部份之請求，即屬無據。
    (4)至於原告主張系爭房屋係作為營業之用，故應以系爭房屋
      現值及基地公告現值10% ，作為計算損害之標準云云，惟
      查：系爭房屋如附圖所示B 部分縱可作為營業之用，然因
      原告並未舉證證明被告於前揭佔用期間確有營業之事實；
      況經本院94年度訴字第416 號履勘現場結果，系爭房屋如
      附圖所示B 以外之部分，即原告甲○○分管之房屋，亦為
      空屋，未作營業之用（見該案卷第83頁），是本院以土地
      法第97條第1 項規定，作為計算相當於租金之標準，並無
      不合。至原告提出之「口福客家菜小吃店」招牌照片及「
      口福客家菜小吃店『乙○○』」之名片，充其量僅可證明
      上開房屋曾有營業之事實，尚難遽認被告於前揭佔用期間
      亦有營業；又原告提出之電費查詢表，亦難以證明被告上
      開期間營業之事實，併此敘明。是原告前開主張，實不足
      憑採。
    (5)從而，原告得請求被告給付自95年1 月4 日起至95年7 月
      31日止，相當於租金之不當得利，為61,803元。
五、綜上所述，原告依侵權行為及不當得利之法律關係，請求被
    告給付61,803元，為有理由，應予准許，其逾此部分之請求
    ，即屬無據，應予駁回。
六、本件係關於財產權之訴訟其標的金額在500,000 元以下之簡
    易訴訟程序，本院為被告敗訴判決部分，應依民事訴訟法第
    389 條第1 項第3 款規定，依職權宣告假執行。
七、本件事證已臻明確，兩造其餘攻擊防禦方法及舉證，核與判
    決結果無影響，爰不一一論述，附此敘明。
八、訴訟費用負擔之依據：民事訴訟法第79條。
中    華    民    國    95    年    12    月    22    日
                    苗栗簡易庭法  官  黃佩韻
以上正本係照原本作成。
如不服本判決，應於判決送達後20日內向本院提出上訴狀（須附
繕本）。
                               書記官  蔡健忠
中    華    民    國    95    年    12    月    22    日


司法院資訊處製作；財團法人民間司法改革基金會備份。
